【裁判字號】    91,訴,229
【裁判日期】    920317
【裁判案由】    偽造有價證券等
【裁判全文】
臺灣花蓮地方法院刑事判決                          九十一年度訴字第二二九號
    公  訴  人  臺灣花蓮地方法院檢察署檢察官
    被      告  戊○○
    選任辯護人  曾泰源律師
右列被告因偽造有價證券案件，經檢察官提起公訴（九十一年度偵字第一九八一號）
本院判決如左：
    主  文
戊○○無罪。
    理  由
一、公訴意旨以：被告戊○○基於概括之犯意，於不詳日期及處所盜刻「丁○○」之
    印章一枚後，再於民國八十五年二月十五日，持該盜刻之印章至中國信託商業銀
    行花蓮分行，冒用丁○○之名申請開立帳號一一八三三號支票存款帳戶，並在支
    票存款開戶申請書上，加蓋盜刻之「丁○○」印章及偽造表示開立支票存款帳戶
    意思表之「丁○○」簽名私文書，支票存款開立完成後，其復在支票提領單上，
    冒簽「丁○○」之簽名及蓋「丁○○」印章，冒領票號ＣＢ0000000號至
    ＣＢ0000000號支票二十五張，足生損害於丁○○，其於取得上開支票後
    ，並據以偽造如附表所示之支票行使之。其復於八十五年五月二十八日明知丁○○未曾向乙○○購買，座落花蓮縣吉安鄉○○段五九九之六地號、五九九之七地
    號二筆土地，竟在花蓮地政事務所收件日期八十五年七月二十二日收件號碼為0
    0000000號土地登記申請書及土地買賣所有權移轉契約書上，盜用丁○○
    之印章，使不知情之土地代書甲○○加蓋於其上，偽造買賣土地意思表示之私文
    書，並持至上開地政事務所行使之，使花蓮地政事務所之公務員，登載於職務上
    保管之公文書，足生損害於丁○○及地籍管理之正確性。因而認為被告戊○○涉
    犯有刑法第二百零一條偽造有價證券罪以及刑法第二百十條、第二百十六條行使
    偽造私文書罪及第二百十四條之使公務員登載不實罪罪嫌。
二、訊據被告對於曾經以告訴人名義聲請開設支票存款戶，且以告訴人之名義簽發支
    票，並以告訴人名義辦理所有權移轉登記事項之事實均坦承不諱，惟否認有何偽
    造有價證券以及偽造文書犯行，辯稱與告訴人間原來即有相當密切之金錢往來關
    係，告訴人所經營水果行之生意往來，有許多業務也是被告為告訴人處理，開設
    支票帳戶係經過告訴人同意，證件資料以及印鑑均由告訴人交付，被告以告訴人
    名義所簽發之支票也是用來支付告訴人所販入水果之貨款，並非被告所偽造。至
    於以告訴人名義辦理所有權移轉登記也是經過告訴人同意，被告並沒有任何偽造
    文書之犯行等語。
三、經查：
    （一）告訴人於本院調查中對於與被告間之金錢往來關係陳稱「．．．是徐賜祥
          與李韻華二人為保證人向新光人壽借參佰萬那筆貸款，我當時知道錢匯進
          入中國信託商銀，因為被告告訴我他家住在車站附近離中國信託較近，這
          筆錢都是他拿去用，．．．我是一直到八十六年九月份還有催他，他說貸
          款還沒有下來，中國信託在八十六年十月通知我支票存款不足。．．．，
          之前中國信託就通知我存款不足好幾次，但是是被告去補足的，因他說如
          要他還錢，要我的支票給他用以便週轉，等到房子銀行貸款下來後才要還
          我錢。．．．我告他後，他還他媽媽的部份他處理了，華南銀行部分我個
          人信用貸款五十萬他也還了。」（見本院卷第十八頁以下），並有告訴人
          於本院調查中所提出之借據、保單貸款明細二紙附卷可證（本院卷第二十
          八頁以下），則由告訴人所述以及告訴人所提出之文件可知，被告諸多如
          保險貸款等金融理財活動，包含與新光人壽、中國信託銀行、華南銀行等
          多個帳戶均有由被告代為處理之情形，則若告訴人未經其帳戶資料告知被
          告，被告如何代為處理，顯見被告與告訴人間確實如被告所言，告訴人之
          諸多金融活動均委由被告代為處理。則雖然不能僅因被告與告訴人間有多
          項金融往來關係，即認定被告之所有行為均得到告訴人之同意，但是就與
          告訴人所授權處理具有密切相關之事項，欲由告訴人之指述來認定被告偽
          造文書之犯行時，必須告訴人之指述與其他證據結合後足以令法院產生告
          訴人確實就該事項未曾表明同意或曾明確表示反應被告所為行為認定，方
          足以認定被告之罪刑，而不得僅因告訴人於事後表明未曾授權即遽以認定
          罪刑。
    （二）告訴人確實在八十五年二月十一日間向中國信託銀行申請支票存款開戶，
          有該申請書附卷可證（偵查卷第四十六頁），被告亦承認該申請書上之簽
          名為被告所為（本院審理筆錄第二頁），然經檢察官詰問當時承辦本件支
          票開戶之銀行承辦員陳揮雄，證人陳揮雄於審理中對於當時係由告訴人或
          是被告在申請書上簽名、告訴人當時有無簽發授權書、本案案發後有無與
          告訴人等人協商清償債務之事等事項，前後陳述雖有不一，但此等事項容
          或因為證人於承辦本件支票存款戶之作業上，明顯違背所服務銀行之內部
          作業規定，而有脫免責任之說詞，但證人對於因為承辦申請書確實曾經到
          告訴人所經營之水果行，詢問告訴人等個人資料則一再陳述明確，雖經檢
          察官一再就告訴人所經營水果行之店面情形以及當時詢問個人資料之詳情
          詰問證人，證人均證稱確實有向告訴人詢問申請支票存款戶所需之個人資
          料。而徵諸該申請書上之有關告訴人資料，除個人身分證字號外，尚有告
          訴人詳細住所以及電話之記載，更記載告訴人係從事自營水果批發以及買
          賣，並且記載年收入在一百八十萬元以上，凡此資料，若非證人確實曾向
          告訴人親自詢問，證人當無可能隨意得知。而若僅係由被告告知證人，則
          被告若確實欲將該支票戶作為偽造支票之用，大可留下虛偽資料，何需留
          下告訴人之電話，以供銀行徵信查核，顯見證人所述曾經就支票開戶一事
        詢問告訴人，並且得到告訴人同意開戶一事，應屬實情。
    （三）告訴人在中國信託銀行之支票帳戶中曾經分別於八十五年二月十五日、四
          月十八日以及七月十五日申請領用支票本，其中八十五年二月十五日兌現
          二十二張，四月十八日領用者兌現二十五張，七月十五日領用者兌現四十
          六張，其中八十五年二月十五日之領用聲請書有告訴人之簽名，其餘二件
          申請書則僅有蓋用印鑑章，有查詢單以及領用聲請書附卷可參（偵查卷第
          四十八頁），則告訴人使用系爭帳戶簽發支票並非僅僅本件起訴書所載之
          支票而已，嗣後還有二本支票本在使用，並且大部分之支票均有兌現。再
          核對告訴人所設在中國信託之帳戶交易明細顯示，告訴人所指述被告偽造
          之支票金額均非整數，例如九九○二號支票在五月十五日交易，金額為四
          萬一千元，九九○三號在五月十五日交易，金額則為一萬二千三百五十元
          ，九九○一號則遲到五月三十日交易，金額為一萬三千八百元，其間尚有
          經告訴人另用之支票而經兌現者，例如五月二十四日有票號二○九六四號
          支票兌現十五萬元等，有支存歷史交易明細表附卷可參（偵查卷一三一頁
          證物袋），而被告並提出支票使用流向表，其中大部分的款項皆使用於支
          付宏昌水果行、金聰水果行等水果行之費用，有被告所製作之流向表附卷
          可參（偵查卷第二一九頁），並有票據存根附卷可參（偵查卷第二五七頁
          所附證物袋），再經檢察官向中國信託銀行索取告訴人回籠支票之情形，
          其中如九九一九號支票支付於聯合水果行，款項為十七萬六千元，核與被
          告所提出之流向表相同，另外如九九二二給付李明容七萬二千元，九九一
          八支付給金蘭九萬元，而且同一帳戶內，在八十五年十月七日也曾簽發金
          額高達一百八十萬元之支票，有該回籠支票附卷可參（偵續卷第一○一頁
          ），則若被告係欲偽造該等票供作己用，豈有必要簽發小額支票，又豈有
          必要將款項交付與告訴人素有往來之水果行，又豈有必要將發票日押後三
          個月。足證被告所辯，本件支票開戶以及簽發支票均係竟過告訴人同意，
          確屬實情。
    （四）告訴人雖然一再指述被告有偽造支票以及偽造文書之犯行，但告訴人於本
          院調查中稱「我先後拿了二、三顆印章給他，中國信託的印鑑章是被告自
          己刻的，．．．」（本院卷第十九頁），於告訴時又稱被告曾在八十五年
          一月十九日向告訴人借用金融卡提款花用（偵查卷第七頁），於偵查中再
          稱「他（指被告）沒有錢，我就拿金融卡給他使用，密碼也是我告訴蔡順
          菁，但後來要求戊○○還卡時，他就說不見了」（偵查卷第二一七頁），
          於偵查中陳稱「我沒有去中國信託開戶，是後來中國信託的行員打電話向
          我說，我的支存存款不足，要我補足款項，才知道我在中國信託有一帳戶
          ．．．第一次是在八十五年五月前，我有打電話給戊○○，他說保證沒有
          問題，我是在到中國信託詢問，行員告訴我說支存都是戊○○在處理的，
          我才打電話給戊○○」（偵查卷第二一五頁），則告訴人顯然與被告有十
          分信賴之關係，否則豈會連同金融卡密碼一併告知被告，更且依照告訴人
          所述本案案發告訴人還以電話通知被告前往補足支票款項，則若被告確係
          偽造支票，告訴人豈有反而以電話通知被告前往補足不足款項之理，顯見
          依照告訴人所述情節，亦不足以證明被告有何偽造有價證券以及偽造文書
          之犯行。
    （五）而就告訴人所指述被告擅自以告訴人名義辦理系爭土地過戶一事，雖有土
          地登記申請書、買賣契約書、印鑑證明書、繳稅單據、告訴人身分證影本
          土地使用分區證明書、乙○○戶籍謄本以及土地所有權狀附卷為證（偵卷
          第一六三頁以下），而證人即出賣人徐華森於本院審理中也證稱確實將土
          地經過被告之指示移轉登記為告訴人所有，並由被告擔任系爭土地之契約
          名義買受人，但就告訴人所述本件土地移轉登既並非經告訴人同意一事，
          除有告訴人之指述外，別無其他積極證據足以證明被告有何未經告訴人同
          意而擅自偽造文書之犯行，而告訴人之指述，於偵查中指述稱「．．．他
          說要把我的土地辦成一筆，戊○○就到我住處拿身分證、印鑑章以及土地
          所有權狀．．．」（偵查卷第一四一頁），於本院審理中亦為同一之陳述
          （本院卷第一一七頁），則辦理所有權移轉登記所需之文件資料似乎係告
          訴人所交付，僅依告訴人所述，告訴人與被告間係就告訴人所有之另一筆
          土地辦理產權分割，但告訴人於偵查中卻又再稱「（華南銀行）是戊○○
          到我住處載我去的，之前我的身分證印章都交給他，．．．他們說我前輩
          子欠他們，這輩子要他們打這難關度過．．．」（偵查卷第一四三頁），
          則告訴人所謂上輩子欠他的，就何所指，為何告訴人因為被告所言，告訴
          人及輕易相信，並且將身分證件等資料交由被告處理，均有可資懷疑之處
          ，從而依照告訴人所指述之情節尚難達使本院產生被告確實有偽造文書犯
          行之確信。而由前所述，被告與告訴人間之多重金融往來關係，更足以令
          人產生被告辦理所有權移轉登記並非偽造之合理懷疑。因此被告此部分之
          犯罪事實，亦屬無從證明。
    縱據上述，本案就檢察官所舉證之證據，尚難達使法院產生被告確有偽造支票以
    及偽造文書之犯行，自應為被告無罪之判決。另檢察官聲請傳訊之證人黃蔭及甲○○，其中黃蔭為被告之母親，甲○○則係辦理土地所有權移轉過戶之代書，因
    二人就被告簽發支票以及辦理所有權移轉登記是否徵得告訴人同意一事，並無直
    接關連，檢察官於本院準備程序以及審理中陳明不再聲請傳訊，被告亦表同意，
    本院亦認為無在予傳訊之必要，附此敘明。
四、據上論結，應依刑事訴訟法第三百零一條第一項判決如主文。
本案經檢察官丙○○到庭執行職務
中      華      民      國    九十二      年      三   月    十七    日
                              臺灣花蓮地方法院刑事庭
                                  法    官
右正本證明與原本無異。
如對本判決不服，應於送達後十日內，向本院提出上訴狀。（應抄附繕本）
                                  法院書記官
中      華      民      國    八十四        年    一    月    十一    日
附錄本判決論罪之法律條文


司法院資訊處製作；財團法人民間司法改革基金會備份。
